【裁判字號】    94,訴,145
【裁判日期】    951113
【裁判案由】    誣告
【裁判全文】
台灣士林地方法院刑事判決               94年度訴字第145號
公  訴  人    台灣士林地方法院檢察署檢察官
被      告    甲○○
              乙○○
前列二人共同
選任辯護人    林雅君  律師
上列被告因誣告案件，經檢察官提起公訴（94年度偵字第418號
），本院判決如下：
    主文
甲○○、乙○○均無罪。
    理  由
一、本件公訴意旨略以：被告甲○○與其子乙○○二人，明知乙○○於裕順發機械股份有限公司（下稱裕順發公司與添進裕
    機械股份有限公司，下稱添進裕公司，係家族企業）置有1
    枚供領取薪資、獎金、股利、車馬費及紅利等之印章，而告
    訴人丙○○於民國91年7 月12日係持該印章至財政部台北市
    國稅局北投稽徵所（下稱台北市國稅局），代領被告乙○○
    「財政部台北市國稅局違章案件罰鍰繳款書」及「財政部台
    北市國稅88年度綜合所得稅核定稅額繳款書」等繳稅文件並
    無擅自偽刻印章之事實，竟基於誣告之犯意聯絡，由被告乙○○於91年8 月1 日向本院對告訴人丙○○提起自訴（本院
    91年自字第173 號，下稱前案），捏稱告訴人丙○○持某不
    詳刻印店人員於不詳時地所偽刻被告乙○○印章，至台北市
    國稅局領取上開繳稅文件，而誣指告訴人丙○○涉有偽造印
    章之罪嫌，意圖使告訴人丙○○受刑事處分，嗣本院將上開
    蓋有被告乙○○印文之繳稅文件及被告乙○○於87年1 月與
    2 月於裕順發公司之薪資表原本二份連同上開印章送調查局
    鑑定，及添進裕公司總務劉三鳳於本院證稱：添進裕公司確
    有保管公司員工之印章，並用於蓋薪資條等情，被告乙○○
    於本院審理時自陳：印章也許是伊母親（即被告甲○○）交
    予添進裕公司等語，證實薪資表上被告乙○○之印文、上開
    繳稅文件上之印文與上開印章所蓋印文相符，而為告訴人丙○○偽造印章、印文等無罪之判決，被告乙○○明知上情，
    竟仍基於使告訴人丙○○受刑事處分之意圖，一再提上訴，
    嗣經最高法院以92年度台上字7177號判決駁回其上訴，始告
    無罪確定，因認被告乙○○、甲○○二人均涉有刑法第169
    條第1 項誣告罪嫌。
二、公訴人認被告二人涉犯前揭罪嫌，無非係以系爭印章係被告
    乙○○置於添進裕公司供領取薪資、獎金、股利、車馬費及
    紅利等之印章，並非告訴人丙○○所偽造，被告乙○○竟向
    本院自訴告訴人丙○○偽造私文書等罪，經本院判決認定系
    爭印章非告訴人丙○○所偽造後，仍提起上訴，嗣經最高法
    院判決駁回被告乙○○之上訴，告訴人丙○○因此無罪判決
    確定為其論據。
三、訊據被告二人堅決否認有何誣告犯行，辯稱：
（一）按被告乙○○在提起台灣士林地方法院91年度自字第173
      號偽造文書案之自訴前，已詳為比對被告乙○○本人及母
      親甲○○所持有之全部印章，斯時被告乙○○除因訴訟案
      件亦授權理暘國際法律事務所代刻一枚「乙○○」印章即
      同刑事自訴代理委任狀上之印文外，被告乙○○與本件告
      訴人丙○○間，並無任何委任關係存在，則被告二人主觀
      上自然相信告訴人丙○○無任何可能可以合法取得被告乙○○之印章，進而持向台北市國稅局領取被告乙○○之稅
      務文件，要難認被告二人有何故意捏造事實而誣告告訴人
      丙○○之故意。
（二）次查，被告二人收受添進裕公司寄予被告之台北市國稅局
      88年度綜合所得稅核定通知書後，被告甲○○即親往該局
      查詢、調閱影印，並調閱影印所得之稅額繳款書催繳回執
      聯及台北市國稅局違章案件罰鍰繳款書之回執聯上，均顯
      示係收件人於本人欄處簽領蓋章，可見領件人係以「乙○○本人」之名義前去領取各該文件；再者，被告二人為求
      慎重，尚電詢各該文件上之經辦人即證人鄧蓓蒂，惟證人
      鄧蓓蒂當天請假不在，經其職務代理人告知依該繳款書上
      之蓋章方式判斷，該等繳款書是由「本人」前往領取，然
      被告二人確實未收到領件之通知，自不可能前往領取文件
      ，則任何人於此等情狀下，均會合理懷疑係遭人偽刻印章
      後冒領文件，是被告二人因此依法提出申告，請求司法機
      關究查後給予公正之裁判，難認有何憑空故意捏造之誣告
      故意可言。
（三）告訴人丙○○於鈞院前案（本院91年自字第173 號）中辯
      稱：系爭印章是被告乙○○置放添進裕公司多年，以方便
      添進裕公司代被告處理需使用印章之事務，諸如請領薪資
      、代為領取信件等之印章；但於鈞院前案審理中，命其提
      出相關印文正本送法務部鑑定後，告訴人旋即改稱：「‥
      ‥‥裕順發機械股份有限公司為添進裕公司下之子公司，
      被告與自訴人【按即本件告訴人丙○○與被告乙○○】皆
      為裕順發公司之股東，故提出87年度裕順發公司職工伙食
      津貼、薪（工）資及加班費支領清冊供鑑定云云。惟其於
      提起本件告訴時，復又稱：係持被告乙○○放置添進裕公
      司可供領取信件之印章，代為領取云云，益見告訴人丙○○本身就該枚印章之出處，說辭反覆，足證其根本無使用
      被告乙○○印章之權利。
（四）依吾國社會常情，凡送達公司、事務所或機關所在地之文
      件，無論為公務或私人信件，往往均由公司、事務所或機
      關以公用之收發章統一收領，而添進裕公司亦是以公司統
      一之收發章收領公、私信件，行之多年，是被告乙○○斷
      無交付私人印章予添進裕公司代為領取信件之必要。
（五）且依鈞院向台灣省政府建設廳第三科調閱之裕順發公司案
      卷內資料顯示，系爭印章是被告乙○○在81年8 月間裕順
      發公司發起設立時，授權蘇永吉會計師辦理各項發起、登
      記事宜而授權代刻之股東章，足證自81年8 月裕順發公司
      設立時起，系爭印章即在裕順發公司持有保管中，而未在
      被告二人占有使用中，加以近年來裕順發公司均未召開股
      東會，因此被告乙○○自81年8 月後即無接觸該枚印章之
      機會，更無從調查比對，是以被告二人在提起自訴前，無
      法發現系爭印章為裕順發公司發起設立時授權會計師事務
      所代刻之股東章，被告二人斷無法推知告訴人丙○○持以
      代領之印章，是裕順發公司持有之被告乙○○股東章，要
      難遽謂被告二人有何憑空故意捏造虛構事實之誣告故意可
      言。
（六）被告二人自知悉法務部調查局鑑定報告結果及申請抄錄裕
      順發公司設立章程後，發覺系爭印章應非告訴人丙○○所
      偽刻後，被告二人雖對於 (1)告訴人丙○○如何取得系爭
      印章、（2） 告訴人丙○○所陳報鑑定資料之製作時點（
      是否為告訴人丙○○臨訟後所製作）等情，固然有所懷疑
      ，然自此被告二人即未曾再指訴告訴人丙○○偽刻印章，
      而將該案件爭議之重點擺在告訴人丙○○「未經授權行為
      之適法性」，此由前案第二審程序（台灣高等法院92年度
      上訴字第2855號），被告乙○○並未就鈞院前案之判決提
      起上訴；及嗣後被告乙○○雖就台灣高等法院之第二審判
      決提起第三審上訴，惟上訴理由中爭議者僅為：（1） 告
      訴人丙○○未經授權行為之適法性；（2） 國稅局人員即
      證人侯佩伶是否受告訴人丙○○欺瞞，始同意由告訴人丙○○代領；（3） 是否有證人侯佩伶兩度證稱之另一份處
      分書之存在等項，再再證明被告二人91年7 月29日自訴狀
      中之所以指稱告訴人丙○○偽刻印章，乃是事證尚未明確
      前之合理懷疑及誤信、誤解、誤認，被告二人不具有誣告
      之主觀犯意。
（七）本件告訴人丙○○在91年7 月12日未經被告乙○○授權，
      擅自使用系爭印章領取上開繳稅文件前，兩造間已因家族
      經營權糾紛而有數件民、刑事案件繫屬於法院及地檢署中
      。況且告訴人丙○○尚在91年4 月24日、91年5 月12日，
      二度親自率領調查員至被告乙○○父母出資新設之公司發
      動大規模之搜查，顯見告訴人丙○○絕對有方法可以通知
      被告乙○○或被告的父母前去領取上開繳稅文件，惟其捨
      此不由，竟不通知被告乙○○或其父母前往領取，未經授
      權，擅自領取被告乙○○之文件後，又不直接寄至被告父
      母「台北市○○區○○路16號」之住所，或前開被告父母
      遭搜索之公司，反而將上開文件傳真予兩造之三伯蕭添進
      ；另參以證人蕭添進於前案到院證稱：被告（即本件告訴
      人丙○○）曾打電話給伊，表示有東西要給伊看，並說看
      了之後會生氣或高興，之後便將被告乙○○的綜合所得稅
      核定書（即本件告訴人丙○○代領之稅務文件之一）傳真
      給伊，還提醒伊說利息很多，要伊看一下，伊看之後，發
      現利息竟然有五百萬這麼多等語，及告訴人丙○○於前案
      亦自承：伊打電話給蕭添進時，電話中提到看到被告乙○○利息收入很多，伊傳真給蕭添進，有意要讓蕭添進知悉
      內容等語，綜合觀之，如謂告訴人丙○○代領系爭繳稅文
      件，全係出於「善意動機」，熟能置信？毋寧是告訴人丙○○為被告乙○○代領系爭繳稅資料，是出於藉以探悉被
      告乙○○個人繳稅資料之不正動機，始較可信。因告訴人
      丙○○本身之行為，難謂合理正當，是被告乙○○依法提
      出申告，請求司法機關公斷，亦難認有何誣告犯意可指。
四、按犯罪事實應依證據認定之，無證據不得認定犯罪事實；不
    能證明被告犯罪者，應諭知無罪之判決，刑事訴訟法第154
    條第2 項、第301 條第1 項分別定有明文。
五、查被告乙○○於91年8 月1 日以告訴人丙○○未經伊之授權
    ，且持其利用不詳刻印店人員於不詳時地偽刻之系爭印章，
    至台北市國稅局，假冒伊名義領取上開繳稅文件，向本院自
    訴告訴人丙○○偽造私文書、使公務員登載不實、妨害秘密
    等罪嫌，嗣經本院以91年度自字第173 號判決判處告訴人丙○○有期徒刑二月，緩刑二年（被訴後偽造印章及印文罪、
    使公務員登載不實罪、妨害秘密罪等部分，均無罪），經告
    訴人丙○○提起上訴後，台灣高等法院撤銷原判決，改判告
    訴人丙○○無罪（92年度上訴字第2855號），經被告乙○○
    向最高法院提起上訴，最高法院以92年度台上字7177號判決
    駁回被告乙○○之上訴，告訴人丙○○因此無罪確定等節，
    業經本院依職權調取前開案卷核閱屬實，被告乙○○指訴告
    訴人丙○○偽造印章及印文、使公務員登載不實及行使偽造
    私文書等罪嫌等節，業經本院、最高法院先後判決無罪確定
    ，固已明確，被告甲○○亦承認被告乙○○與伊磋商後，始
    提起前開自訴，且提起自訴及委任律師後之所有訴訟事宜，
    均委由伊處理等語，被告二人間對於前開訴訟有共同謀議，
    亦已明甚。惟按，誣告罪之成立，以意圖他人受刑事處分或
    懲戒處分，而為虛偽之告訴告發報告者為要件。所謂虛偽係
    指明知無此事實故意捏造而言，若告訴人誤認有此事實或以
    為有此嫌疑，自不得指為虛偽，即難科以本罪，且告訴人所
    訴被訴人之事實，必須完全出於虛構為要件，若有出於誤會
    或懷疑有此事實而為申告，以致不能證明其所訴之事實為真
    實，縱被訴人不負刑責，而告訴人本缺乏誣告之故意，亦難
    成立誣告罪名，最高法院40年台上字第88號、44年台上字第
    892 號判例可資參照，亦即誣告罪之成立，須行為人主觀上
    非出於誤會或懷疑有該事實之存在，始成立該罪。查：
（一）被告乙○○於前開自訴案件中指訴丙○○之內容，得分為
      1 、丙○○未經伊之授權，2 、使用偽刻之印章，3 、假
      冒伊名義領取上開繳稅文件等情，業經本院調取91年度自
      字第173 號案卷核閱無訛，是判斷被告乙○○二人主觀上
      是否具有誣告之犯意，自須綜合全部指訴內容及具體事證
      而為之，不得僅執系爭印章並非偽造一端，即遽認被告二
      人具有誣告犯意，此合先敘明。
（二）本院於前開案件程序中將上開蓋有乙○○印文之繳稅文件
      及乙○○於87年1 月與2 月於裕順發公司之薪資表原本二
      份連同上開印章送法務部調查局鑑定結果均屬相符，證人
      即添進裕公司總務劉三鳳證稱：添進裕公司確有保管公司
      員工之印章並用於蓋薪資條等情，及被告乙○○自陳該印
      章也許是伊母親被告甲○○交予添進公司等語，認定告訴
      人丙○○領取上開繳稅文件所使用之被告乙○○印章，係
      被告乙○○先前放置添進裕公司保管使用之印章，因而判
      決告訴人丙○○被訴偽造印章、印文部分無罪之事實，亦
      經本院調取前開案卷核閱屬實，並為被告二人所不爭執，
      固堪認被告乙○○此部分指訴內容與事實不符。然查，為
      方便服務機關或受僱公司發放薪資，一般人均會應服務機
      關或受僱公司之要求放置印章1 枚於公司會計部門，因放
      置時間係從任職一剛開始迄於離職時止，為期甚長，印章
      所有人通常會交付其平時少用、不用甚至是新刻之印章，
      再加上長時間寄放在公司會計部門，印章所有人無法支配
      管理，很多人因此已遺忘該印章之形式、雕刻方法，甚至
      已忘了該印章之存在，此為一般人之常情。而系爭印章是
      被告乙○○置放添進裕公司多年，以方便添進裕公司代被
      告乙○○處理需使用印章之事務，諸如請領薪資、代為領
      取信件等之印章，已據告訴人丙○○在92年2 月19日於本
      院91年自字第173 號所提刑事答辯（三）狀中陳述在卷，
      故依告訴人丙○○所述內容，足認系爭印章已脫離被告乙○○之管領多年，被告乙○○辯稱：伊已遺忘該印章，而
      誤以為係告訴人丙○○所偽造等語，已難謂為虛偽。且本
      院前開判決後，係由告訴人丙○○而非由被告乙○○提起
      上訴，自此被告乙○○即未曾再指訴告訴人丙○○有偽造
      印章、印文犯行，有全部案卷可查，是依卷內資料尚難遽
      認被告乙○○二人並非出於誤會或懷疑有該事實而為申告
      。
（三）被告乙○○與告訴人丙○○雖係堂兄弟關係，渠等父輩間
      因家族經營之添進裕公司經營權問題，案發前有多件民、
      刑事案件訴訟中，有卷附告訴狀暨告發狀、台灣桃園地方
      法院91年度訴字第802 號民事通知書及台灣台北地方法院
      檢察署91年度他字第608 號、第1361號通知、訊問筆錄、
      91 年 度偵字第6244號刑事傳票、訊問筆錄可稽，被告甲○○原任該公司財務協理，於81年1 月28日遭告訴人丙○○之父開除一節，亦為告訴人丙○○及被告二人所供承在
      卷，足見彼此間積怨甚深，敵意非淺，渠等對於對方是否
      得知有關自身權益及隱私之資料，自是十分在意，任何蛛
      絲馬跡均將引發神經系統之緊張，上開繳稅文件事關被告
      乙○○之財產狀況，係屬其隱私範圍，尤其不願告訴人丙○○得知，此為吾人所能瞭解。再查，將自己印章放置服
      務機關或受僱公司，縱令未明示印章用途，然其概括授權
      使用範圍，仍應限於印章所有人與公司間有關領取薪資所
      得、辦理勞、健保等，而不包括代為向國稅局領取與前述
      目的無關之繳稅文件。又一般公司行號替員工收取郵件，
      均係以公司收發章為之，未見以員工個人私人印章代為收
      取之作法，況上開繳稅文件性質要非一般郵件可擬，是告
      訴人丙○○以被告乙○○放置公司之印章，領取上開繳稅
      文件，核與常情不合。況且，告訴人丙○○領取上開繳稅
      文件前，並未事先通知被告二人，其未獲被告二人之授權
      即貿然領取一情，已經告訴人丙○○自承在卷，告訴人丙○○此種行為足啟被告二人之疑竇。
（四）細觀前開案卷卷內所附「財政部台北市國稅局違章案件罰
      鍰繳款書」及「財政部台北市國稅局88年度綜合所得稅核
      定稅額繳款書」，前者在收件人蓋章欄內蓋上系爭印章，
      其旁與本人關係欄則空白，並無隻字記載；後者則在收件
      人欄之上半欄本人欄內蓋上系爭印章，僅依該二繳款書之
      外觀觀之，足以令人誤認告訴人丙○○係以被告乙○○本
      人名義前往領取，被告二人因認告訴人丙○○係假冒被告
      乙○○本人名義領取上開繳稅文件，並非無據。
（五）再參以證人即告訴人之三伯父蕭添進於前案中到庭證稱：
      告訴人曾打電話給伊，表示有東西要給伊看，並說看了之
      後會生氣或高興，之後便將被告乙○○的綜合所得核定書
      傳真給伊，還提醒伊說利息很多，要伊看一下，伊看之後
      ，發現利息竟然有五百萬這麼多等語（詳見前案本院91年
      10月14日訊問筆錄），核與告訴人丙○○於前案中所自承
      ：伊打電話給蕭添進，電話中提到看到被告乙○○利息收
      入很多，伊傳真給蕭添進，有意要讓蕭添進知悉內容等語
      （詳見前案本院92年1 月20日訊問筆錄）相符，告訴人丙○○此舉難免令被告二人懷疑其之所以代領上開繳稅文件
      ，並非出於善意，而係出於藉以探悉被告乙○○個人繳稅
      資料之不正動機。本院前案判決雖認系爭印章並非告訴人
      丙○○所偽造，而就被訴偽造印章及印文罪、使公務員登
      載不實罪、妨害秘密罪等部分判決告訴人丙○○無罪，然
      因告訴人丙○○未經被告乙○○授權，即貿然以被告乙○○代理人自居向台北市國稅局領取上開繳稅文件，係屬行
      使偽造私文書，而判處告訴人丙○○有期徒刑二月，緩刑
      二年，即採相同看法。嗣告訴人丙○○接獲本院前案判決
      後對之提起上訴，台灣高等法院雖以告訴人丙○○係經由
      台北市國稅局人員侯佩伶告知並示意可為代領而前往領取
      本案繳稅文件，並非無端擅自冒領，且領取時並出示身分
      證明以示代領之意，告訴人丙○○主觀上應無偽造文書之
      犯意，況且親屬間、員工間、甚或朋友間代領文件乃為社
      會上所習見，代領伊始即常存有未經合法授權之情形，告
      訴人丙○○所為亦合於一般社會通念，並無異常，苟如對
      自訴人（即被告乙○○）造成損害，乃屬民事糾葛，自得
      依民事上無因管理之規定循求救濟，誠與偽造文書刑責無
      涉等為由，撤銷原判決，改判告訴人丙○○無罪（92年度
      上訴字第2855號），惟台灣高等法院之所以判決告訴人丙○○無罪，純出於認定事實角度與本院前案判決不同使然
      ，其並未為更進一步之調查，有前揭案卷及判決可徵。被
      告二人對該判決持不同觀點，對之提起上訴，希望法院對
      之有更進一步之辯正，已經本院詳閱前揭三審案卷明確，
      被告乙○○除提出法律見解外，未再申告或指訴任何犯罪
      事實，被告乙○○之提起上訴，於法難謂不是。公訴人以
      被告乙○○向最高法院提起上訴後，終經最高法院以92年
      度台上字7177號判決駁回其上訴，而論被告二人具有誣告
      犯意，稍嫌速斷。
（六）綜上，被告二人主觀上以告訴人丙○○與被告乙○○間因
      家族糾紛處於敵對狀態，告訴人丙○○未經被告乙○○同
      意，竟持被告乙○○誤以為不存在之印章，假冒被告乙○○本人名義，前往台北市國稅局領取上開繳稅文件，因認
      告訴人丙○○出於不正動機，偽造系爭印章，假冒被告乙○○本人名義領取上開繳稅文件，而向本院提起自訴，顯
      出於誤會或懷疑有此事實而為申告，及告訴人丙○○經台
      灣高等法院判決無罪後，被告二人因一、二審判決所持見
      解不同，認告訴人未經被告乙○○同意，無權擅自代為領
      取上開繳稅文件，仍應該當於行使偽造私文書罪，渠等與
      二審判決持不同見解，乃對之向最高法院提起上訴，但未
      再申告或指訴任何犯罪事實，揆諸前揭條項規定及判例意
      旨，被告二人所為顯與誣告罪之構成要件不合，自應為被
      告無罪之諭知。
據上論斷，應依刑事訴訟法第301 條第1項，判決如主文。
本案經檢察官林在培到庭執行職務
中    華    民    國    95    年    11    月    13    日
                  刑事第六庭審判長法  官  李育仁
                                  法  官  黃潔茹
                                  法  官  姜麗香
以上正本證明與原本無異。
如不服本判決，應於判決送達後10日內，向本院提出上訴狀。
                                  書記官  彭莉婷
中    華    民    國    95    年    11    月    15    日


司法院資訊處製作；財團法人民間司法改革基金會備份。
